臺灣高等法院臺南分院刑事裁定
110年度毒抗字第545號
抗  告  人  
即  被  告  甲○○




上列抗告人因聲請觀察勒戒案件，不服臺灣臺南地方法院中華民
國110年6月18日裁定（110年度毒聲字第591號），提起抗告，本
院裁定如下：
    主  文
抗告駁回。
    理  由
一、抗告意旨略以：
　㈠抗告人即被告甲○○自民國99年6月後即未再施用毒品，本次驗
    尿檢驗結果之所以呈現有施用毒品之陽性反應，實係因其友
    人在施用毒品，而抗告人恰與友人共處一室所致。另抗告人
    本均有按時於每週二至奇美醫院進行戒癮治療，未料抗告人
    後因器質型精神病及多發硬化症住院，始無法準時前往戒癮
    治療門診，抗告人並非故意不遵守戒癮治療，況且抗告人自
    從在警局驗尿呈現陽性反應後至今均未再施用任何毒品，亦
    無任何成癮性，已戒除其身癮。因此本件無須再浪費國家資
    源對抗告人進行觀察勒戒之強制處分，且若對抗告人施以觀
    察勒戒之強制處分，抗告人將無法工作賺取薪資扶養已截肢
    之父親及年邁之母親，恐將損父母受扶養之權利，甚至造成
    社會救助體系之負荷。
  ㈡末依修正後毒品危害防制條例第24條第1項另闢「附命完成戒
    癮治療之緩起訴處分」制度之立法目的可知：立法者對於「
    初犯」及「五年後再犯」之毒癮治療方式，採行「觀察、勒
    戒」與「緩起訴之戒癮治療」並行之雙軌模式，而後者係以
    社區醫療處遇替代監禁式治療，使衷心戒毒之施用毒品者得
    以繼續正常家庭與社會生活為特色。本件抗告人既已無身癮
    ，且需工作賺錢扶養有肢體障礙且年邁之父親及母親，僅因
    誤交損友並與吸食毒品之友人共處一室，而誤罹刑章，惟抗
    告人自驗尿呈陽性反應後迄今未再吸食任何毒品，且未有任
    何成癮性，且抗告人願意再自行前往指定之醫療院所進行戒
    癮治療，故懇請鈞院撤銷原裁定，至感恩便。
二、按甲基安非他命為毒品危害防制條例第2條第2項第2款所規
    定之第二級毒品。又犯毒品危害防制條例第10條之罪者，檢
    察官應聲請法院裁定，令被告入勒戒處所觀察、勒戒，其期
    間不得逾2月，同條例第20條第1項定有明文。上開規定之目
    的，在於輔弼刑罰之教化及矯正功能，使施用毒品而初受執
    行觀察、勒戒後經認無繼續施用毒品之傾向者，或有繼續施
    用毒品之傾向而經施以強制戒治、交付保護管束期滿者，俱
    有免受刑事追訴及免除刑罰之自新機會。且本條例認施用毒
    品者具「病患性犯人」之特質，除降低施用毒品罪之法定刑
    外，並採以觀察、勒戒方式戒除其身癮及以強制戒治方式戒
    除其心癮之措施，以期達治療之目的，此觀毒品危害防制條
    例第20條立法理由即明，則凡初犯或3年後再犯施用毒品者
    ，應先施以觀察、勒戒，以確定是否戒斷其施用毒品之毒癮
    ，不得藉詞免除。復按毒品危害防制條例第24條規定，該條
    例第20條第1項及第23條第2項程序，於檢察官先依刑事訴訟
    法第253條之1第1項、第253條之2之規定，為附命完成戒癮
    治療之緩起訴處分時，不適用之。前項緩起訴處分，經撤銷
    者，檢察官應依法追訴。乃採行「觀察、勒戒」與「緩起訴
    之戒癮治療」並行之雙軌模式。又按「（第24條）第1項所
    適用之戒癮治療之種類、其實施對象、內容、方式與執行之
    醫療機構及其他應遵行事項之辦法及完成戒癮治療之認定標
    準，由行政院定之」，毒品危害防制條例第24條第3項亦定
    有明文，而為同條例第20條第1項觀察勒戒處分之例外規定
    。行政院並據此例外規定，訂定「毒品戒癮治療實施辦法及
    完成治療認定標準」，該標準第12條並定有視為未完成戒癮
    治療、得撤銷緩起訴處分之各款事由（例如於治療期間，無
    故未依指定時間接受藥物治療逾7日等），然以檢察官業依
    刑事訴訟法第253條之1第1項、第253條之2第1項第6款之規
    定，為附命完成戒癮治療之緩起訴處分後，始有其適用，此
    觀未完成戒癮治療所生之法律效果為「得撤銷緩起訴處分」
    甚明；是以檢察官依上揭規定為附命完成戒癮治療之緩起訴
    處分前，倘斟酌個案情形，依毒品危害防制條例第20條第1
    項規定聲請法院裁定令被告入勒戒處所觀察、勒戒，自屬檢
    察官之自由裁量權。惟檢察官對前開雙軌模式之裁量，仍有
    一定界限，如裁量逾越法所容許範圍或有裁量權濫用情形，
    其自由裁量行為亦為違法；裁量濫用者，於表面形式上雖於
    授權範圍內行使權限，然裁量違反目的而悖於比例原則，自
    須受司法審查，但倘檢察官未有逾越法律授權範圍，或濫用
    其權限，即不得任意指摘為違法。
三、經查：
  ㈠抗告人即被告甲○○基於施用第二級毒品甲基安非他命之犯意
    ，於109年7月15日8時許，在其位於臺南市○區○○○街000號住
    處內，以將甲基安非他命放置在玻璃球內燒烤吸食其煙霧之
    方式，施用第二級毒品甲基安非他命1次，嗣因警持搜索票
    至上址住處執行搜索，扣得甲基安非他命1包及吸食器1組，
    並於同年7月17日13時46分許採其尿液送驗，結果呈安非他
    命、甲基安非他命陽性反應。上揭犯罪事實，業據抗告人坦
    承不諱，且有臺南市政府警察局第六分局調查甲○○涉嫌毒品
    案送驗尿液及年籍對照表、臺南市政府衛生局檢驗結果報告
    、高雄市立醫院濫用藥物成品檢驗鑑定書在卷可稽，抗告人
    確有施用第二級毒品甲基安非他命之犯行，應堪認定。
  ㈡又抗告人於本件案發前3年內，未曾因施用毒品，經送觀察、
    勒戒或強制戒治執行完畢；亦無犯施用毒品罪，經論罪科刑
    確定等前科紀錄，此有臺灣高等法院被告前案紀錄表在卷可
    稽（見本院卷第21至25頁）。從而，原審以抗告人有上揭施
    用毒品犯行，裁定送勒戒處所觀察、勒戒，認事用法，並無
    不合。
  ㈢至抗告意旨雖否認本件施用毒品之犯行，並以須工作負擔家
    庭經濟、扶養已截肢之父親及年邁之母親為由，請求在外自
    行參加毒品戒癮計畫，以戒除毒品成癮之問題云云。惟查：
　⒈本件抗告人之尿液檢體（編號：0000000），經送臺南市政府
    衛生局先以免疫學分析法（EIA）初步篩檢，呈現安非他命
    類陽性反應；再以液相層析串聯質譜分析法（LC/MS/MS）進
    行確認檢驗，亦呈現安非他命及甲基安非他命陽性反應，此
    有臺南市政府衛生局檢驗結果報告1份附卷足憑（見109毒偵
    字第0000號卷第51頁），因本件抗告人之尿液檢體係以液相
    層析串聯質譜分析法（LC/MS/MS）進行確認檢驗，當不致於
    出現偽陽性之反應；抗告意旨雖辯稱其尿液檢體之所以會 
    出現陽性反應，係因與正施用毒品之友人共處一室所致，惟
    吸二手煙會導致尿液檢體呈現陽性反應，其前提要件須限於
    在密閉空間內，且二手煙之濃度極高，加上旁人蓄意大量吸
    取，才可能使尿液檢體呈現陽性反應，是本件縱使抗告人因
    吸二手煙導致尿液檢體呈現陽性反應，應係其於密閉空間內
    ，蓄意大量吸取共處一室友人施用毒品所產生之高濃度二手
    煙所致，此一行為亦屬施用毒品之犯行無誤，是抗告人否認
    本件施用毒品之犯行云云，委無足採。　
　⒉另按毒品危害防制條例所規定之觀察、勒戒處分，其立法意
    旨在幫助施用毒品者戒除毒癮，該處分之性質非為懲戒行為
    人，而係為消滅行為人再次施用毒品之危險性，目的在戒除
    行為人施用毒品之身癮及心癮措施；觀察勒戒係導入一療程
    觀念，針對行為人將來之危險所為預防、矯治措施之保安處
    分，以達教化與治療之目的，可謂刑罰之補充制度，從而毒
    品危害防制條例本身所規定之觀察、勒戒及強制戒治等保安
    處分，雖兼具自由刑之性質，卻有刑罰不可替代之教化治療
    作用，且觀察、勒戒既屬用以矯治、預防行為人反社會性格
    ，而具社會保安功能之保安處分，當無因行為人之個人或家
    庭因素而免予執行之理。是毒品危害防制條例規定之觀察、
    勒戒處分，係屬強行規定，抗告人既有施用毒品之行為，除
    檢察官審酌個案情形，依同法第24條第1項為附完成戒癮治
    療之緩起訴處分，可排除適用外，凡經檢察官聲請，法院僅
    得依法裁定令入勒戒處所觀察、勒戒，以查其是否仍有施用
    毒品傾向，並據以斷定幫助抗告人徹底戒毒之方法，法院尚
    無自由斟酌以其他方式替代之權，抗告意旨以其須工作負擔
    家庭經濟、扶養已截肢之父親及年邁之母親等個人及家庭因
    素，請求自行在外參加毒品戒癮治療計畫云云，自屬無據。
四、綜上所述，抗告人既有施用第二級毒品之事實，且案發前3
    年內未有因施用毒品案件經觀察、勒戒，亦未曾因犯施用毒
    品罪，經論罪科刑確定，揆之上開說明，自應依首揭規定，
    施以觀察、勒戒，以確定是否戒斷毒癮。原審依臺灣臺南地
    方檢察署檢察官之聲請，認抗告人施用第二級毒品犯行明確
    ，依毒品危害防制條例第20條第1項、觀察勒戒處分執行條
    例第3條第1項之規定，裁定將抗告人送勒戒處所觀察、勒戒
    ，經核於法並無不合。抗告人以家人之扶養、照顧及家庭經
    濟狀況等為由，提起本件抗告，指摘原裁定不當，並請求撤
    銷原裁定，為無理由，應予駁回。
五、據上論結，應依刑事訴訟法第412條，裁定如主文。
中　　華　　民　　國　　110 　年　　7 　　月　　12　　日
                  刑事第二庭    審判長法　官  陳顯榮 
                                      法　官  黃裕堯
                                      法　官  陳弘能
以上正本證明與原本無異。
不得再抗告。
　　　　　　　　　　　　　　　　　　　書記官  許雅華
中　　華　　民　　國　　110 　年　　7 　　月　　12　　日